台灣高等法院民事判決　　　　　　　　 94年度再易字第144號
再審原告　　乙○○
訴訟代理人　練家雄律師
再審被告　　甲○○
訴訟代理人　呂家琴律師
　　　　　　鄭昱廷律師
上當事人間返還借款事件，再審原告對於中華民國93年3月18日
本院92年度上易字第924號確定判決提起再審，本院於94年12月6
日言詞辯論終結，判決如下：
    主  文
再審之訴駁回。
再審訴訟費用由再審原告負擔。
    事實及理由
一、本件再審原告起訴主張：本院92年度上易字第924確定判決
    (以下簡稱原確定判決)，證人陳淑芬、劉文絹（以下簡稱陳
    淑芬等）明知再審被告匯給再審原告新台幣（下同）1,500,
    000元（以下簡稱系爭匯款），係為返還投資款而非借貸款
    ，卻於該事件審判期日為虛偽陳述，雖未令承審法官以消費
    借貸關係而判決再審被告敗訴，但已足使承審法官認定再審
    被告於不當得利之訴訟標的部分已盡舉證之責，並影響承審
    法官心證、法律要件、舉證責任分配及事實之認定等，致使
    再審原告受敗訴之判決。證人陳淑芬等如均能依法律所期待
    而據實陳述，依經驗法則，承審法官當不致誤以再審原告有
    不當得利之情事。證人陳淑芬、劉文絹因於案情有重要關係
    之事項為虛偽陳述，業經本院以94年度上訴字第2223號 (以
    下簡稱刑事確定判決)判處有期徒刑4月，緩刑4年確定，爰
    依民事訴訟法第496條第1項第10款規定，提起本件再審之訴
    。並聲明(一)原確定判決廢棄。(二)駁回再審被告之上訴。
二、再審被告則以：原確定判決認定再審被告就不當得利無法律
    上原因之要件已盡舉證之責，係依最高法院87年度台上字第
    730號判決意旨及自由心證而為認定，並非依證人陳淑芬等
    之證言，且舉證責任分配與證人之證言是否虛偽無涉，原確
    定判決係因再審原告無法就履行投資擔保一事舉證證明，致
    受敗訴判決，非因證人陳淑芬等之虛偽陳述而受影響等語，
    資為抗辯。
三、按證人、鑑定人、通譯、當事人或法定代理人經具結後，就
    為判決基礎之證言、鑑定、通譯或有關事項為虛偽陳述者，
    固得依民事訴訟法第496條第1項第10款規定提起再審之訴。
    惟須以確定之本案訴訟所發生，且其陳述足以影響判決基礎
    者，始足當之。如其陳述為確定判決所擯棄不採，即不在本
    款規定適用之範圍。經查：
  (一)再審被告於本院前審就消費借貸事實，固舉證人陳淑芬於93
    年1月5日準備程序期日證稱：「我是在福金公司處理這件事
    情的時候，有聽到乙○○向曹延慈借錢的事，我看她們感情
    很好，都是由乙○○出面替甲○○處理事情」；證人劉文絹
    證稱：「我們在聊天的時候，有聽到她（按係指再審原告）
    打電話向甲○○借錢，她告訴我電話是打給廷慈是向她借錢
    ，後來乙○○有告訴我她借到錢」，有本院調閱92年度上易
    字第924號卷在卷可稽（見該卷第91頁)。而證人陳淑芬等雖
    因前揭陳述，業經本院以94年度上訴字第2223號判決陳淑芬
    等偽證罪，各處有期徒刑4月，緩刑4年確定，亦有調閱該刑
    事確定案卷在卷可證。惟因證人陳淑芬等前揭證言均非親眼
    目睹或親自聽聞，故其等證言並未經本院前審所採憑，此觀
    原確定判決理由四(二)之記載至明。故原確定判決就再審原告
    先位之訴訴請再審原告返還消費借貸款1,500,000元，認無
    理由，而駁回再審原告此部分請求。是證人陳淑芬等所為前
    揭虛偽陳述，既為原確定判決所擯棄不採，揆諸前開說明，
    即不得據為提起再審之訴之理由。
  (二)至再審被告於原確定判決依不當得利返還請求權備位請求再
    審原告給付1,500,000元部分，原確定判決依最高法院87年
    度台上字第730號判決意旨，認再審被告給付再審原告系爭
    匯款無法律上原因已有相當證明，則再審原告抗辯稱：再審
    被告係為賺取佣金而鼓吹再審原告投資購買松山新城，並表
    明負返還投資款之擔保責任，再審原告因而購買松山新城，
    結果發生虧損，故再審被告係為履行擔保責任而給付再審原
    告系爭匯款云云，再審原告自應就其抗辯之事實負舉證之責
    。原審並依再審原告在法務部調查局台北市調查處供稱其經
    再審被告介紹，得知每人可以每坪14 8,000元之價格獲得優
    先配住松山新城國宅之資格，再審原告1,510,000元均交予
    訴外人林青樺，再審原告係直接與林青樺交涉購買松山新城
    權利金之事。並依證人陳淑芬証稱「．．．我找福金仲介公
    司林青樺幫忙找房屋，林青樺告訴我，因為松山國宅只能買
    到權利金，所以售價便宜，乙○○是自己直接找林青樺買屋
　  ，甲○○是透過陳亦傑購買的，弊案發生後我找到一份帳冊
  　，才知道林青樺有告訴購買的承購戶，如果他能夠介紹朋友
    購買可以拿到五至十萬元不等的佣金，如果直接找林青樺購
    買的話就沒有佣金，大部分都是好朋友購買後發覺房價很便
    宜，所以都會介紹給同事、朋友購買，甲○○自己有購買，
    是陳亦傑介紹的，我從帳冊中可以看到陳亦傑有退佣金二十
    萬元，我公布帳冊並向有收取佣金的人說如果有拿別人佣金
    的話，最好是退回，就我從帳冊中看乙○○是向林青樺購買
    的，甲○○沒有收取乙○○的佣金，事後陳亦傑有將二十萬
    元的佣金還給甲○○．．．，。乙○○原先是買小戶，後來
    林青樺告訴他，系爭房屋售價便宜，就算借錢購買也划得來
    ，他可以幫忙將房屋賣出去，所以乙○○後來就將小屋換大
    屋又加購一間，共買了兩間房屋，中間林青樺也有收取房屋
    變更的手續費三萬元。」等語，証人劉文絹証稱「．．．我
    是透過林青樺的先生黃志忠去買的，我的鄰居看到我買的房
    屋便宜，也去購買，在房屋出了問題之後，他們就懷疑我有
    拿到佣金，事實上我是向黃志忠購買的，根本沒有拿到佣金
    ，在帳冊上也沒有記載我領取佣金的事，為了這件事情我相
    當的困擾。．．．」等語，並參以一般人之常情，看見別人
    購買到便宜物品，均會造成搶購風潮，但在購買不動產之情
    形，因所需資金龐大，投資者不可能不經過自己之判斷，在
    此情形下，尚難要求先購買之人負擔保之責，再審原告購買
    松山新城權利金一事，縱令係經由再審被告之介紹，但投資
    本身原即包含有風險存在，參酌再審原告原先係訂購一棟房
    屋（訂金655,000元），一個月後再追加一棟（訂金755,000
    元），且順便將第一次所訂之房屋換成大房，顯然該項投資
    係經過再審原告自己之評估，再審被告不可能對再審原告不
    斷增加資金之投資行為作無限之擔保責任。乃認定再審原告
    係直接向林青樺購買松山新城，再審被告並未收取到再審原
    告之佣金。再審原告收受系爭匯款，無法律上原因而受有利
    益，致再審被告受有損害，且再其間有相當因果關係，因而
    判決再審原告敗訴在案，亦有原確定判決理由五(二)(三)(四)(五)(六)
    記載可證。是原確定判決係因再審原告不能證明其收受再審
    原告系爭匯款之法律上正當原因為何，因而判決再審原告不
    當得利備位之訴部分敗訴確定。再審原告主張本院前審係因
    證人陳淑芬等就消費借貸部分為不實證言，而影響舉證責任
    分配、法律構成要件、事實之認定及心證形成云云，顯屬無
    據。
四、綜上所述，再審原告以證人陳淑芬等於原審就消費借貸部分
    為虛偽陳述，致受刑事判決偽證罪確定，證人陳淑芬等證言
    影響本院前審就舉證責任分配、事實之認定、法律構成要及
    心證形成云云，均無可取。從而，再審原告依民事訴訟法第
    496條第1項第10款規定提起本件再審之訴，為無理由，應予
    駁回。
四、據上論結，本件再審之訴為無理由，依民事訴訟法第七十八
    條判決如主文。
中　　華　　民　　國　　94　　年　　12　　月　　20　　日
                  民事第十二庭審判長法  官  鄭雅萍
                                    法  官  林恩山
                                    法  官  蘇芹英
正本係照原本作成。
不得上訴。
中　　華　　民　　國　　94　　年　　12　　月　　20　　日
　　　　　　　　　　　　　　　　　　書記官  林初枝
